臺灣臺東地方法院民事裁定
 110年度家他字第27號
聲  明  人  黃塏軒
            黃韋豪
            黃竹皜
共      同
法定代理人  徐沂汎
關  係  人  郭秀玉
上列聲明人聲明拋棄繼承事件（110年度繼字第25號），前經本
院准予非訟救助後（110年度家救字第10號）程序終結，本院依
職權確定程序費用額，茲裁定如下：
    主  文
甲○○應以被繼承人丙○○之遺產，向本院支付如附表所示之程序費
用。
    理  由
一、本案請求經准予非訟救助後程序終結：
    聲明人戊○○、丁○○及乙○○聲明拋棄繼承事件，前經本院110
    年度家救字第10號裁定准予非訟救助，並經本院以110年度
    繼字第25號審理後認為合法，依家事事件法第132條第2項准
    予備查而終結程序（見本院卷第2頁所附之民事裁定書；本
    院110繼25審理卷附本院110年3月19日東院宜家星110繼25字
    第1100003796號函）。
二、本件適用之法律：
(一)經准予訴訟救助者，於終局判決確定或訴訟不經裁判而終結
    後，第一審受訴法院應依職權以裁定確定訴訟費用額，向應
    負擔訴訟費用之當事人徵收之；其因訴訟救助暫免而應由受
    救助人負擔之訴訟費用，並得向具保證書人為強制執行，民
    事訴訟法第114條第1項定有明文。
(二)又非訟事件法雖並未見關於訴訟救助之規定，惟因非訟事件
    並非無庸徵收任何費用（參非訟事件法第13條以下規定），
    且非訟程序之關係人（主要為聲請人）亦可能無資力支出程
    序費用（例如非訟事件法第13條及第14條所規定之裁判費）
    ，故民事訴訟法基於保護貧困者（參民事訴訟法第107條立
    法理由）之立法目的所設之訴訟救助制度，亦應類推適用於
    一般及家事非訟事件。況且，如由法律扶助法第63條亦肯定
    經准許法律扶助之無資力者得於非訟程序中向法院聲請救助
    之規定觀之，亦顯見立法者已肯定非訟事件亦應類推適用民
    事訴訟法關於訴訟救助之規定（相同結論，參最高法院101
    年度第7次民事庭會議決議）【註1】。
(三)其次，因非財產權關係為聲請者，徵收費用新臺幣1,000元
    ，非訟事件法第14條第1項定有明文。而上開規定，依家事
    事件法第97條之規定，亦準用於家事非訟事件。
(四)至於民事訴訟法第77條之2第1項雖然規定：「以一訴主張數
    項標的者，其價額合併計算之。但所主張之數項標的互相競
    合或應為選擇者，其訴訟標的價額，應依其中價額最高者定
    之。」惟參酌其立法理由敘明：「原民事訴訟費用法第5條
    及第6條規定，均係關於訴之客觀合併時訴訟標的價額核定
    之規定，宜合併規定之，爰作文字修正後，合併移列於本條
    。」顯見民事訴訟法關於訴訟標的價額合併或擇價額最高者
    計算之規定，不僅並不適用於訴訟標的價額無法以金錢衡量
    之情形（如身分關係訴訟），亦不適用於訴之主觀合併。
(五)又第1項及第2項事件有理由時，程序費用由遺產負擔，家事
    事件法第127條第4項定有明文。
三、關係人應向本院繳納之程序費用額：
(一)本件聲明人戊○○、丁○○及乙○○等3人聲明拋棄繼承事件，因
    聲明人於實體法上為不同之權利義務主體，於程序上聲明拋
    棄對於被繼承人丙○○繼承權，自屬不同之程序標的。從而，
    就此一非財產權關係之請求，依家事事件法第97條準用非訟
    事件法第14條第1項之規定，自應按聲明人之人數分別徵收
    費用新臺幣（下同） 1,000元（合計共3,000元）【註2】。
    而上開程序費用，依家事事件法第127條第4項之規定，應由
    被繼承人之遺產負擔。
(二)聲明人為被繼承人之子，關係人甲○○為被繼承人之母，被繼
    承人之父黃味武則已死亡（見本院卷第8頁所附之全戶戶籍
    資料查詢結果；本院110繼25審理卷附戶籍謄本），故本件
    聲明人拋棄繼承權後，自應由關係人繼承。因本院並查無關
    係人拋棄繼承之紀錄（見本院卷第10頁），爰類推適用民事
    訴訟法第114條第1項之規定，諭知關係人應以被繼承人之遺
    產，向本院支付如附表所示之程序費用。
(三)至於雖然有見解認為第一審受訴法院依民事訴訟法第114條
    第1項之規定確定訴訟（或程序）費用額時，既應類推適用
    同法第91條第3項之規定，加給自裁定送達翌日起，按法定
    利率計算之利息【註3】，惟：
  1.民事訴訟法第91條之規定原為：「法院未於訴訟費用之裁判
    確定其費用額者，第一審受訴法院於該裁判有執行力後，應
    依聲請並得依職權以裁定確定之。」
  2.其後於92年2月7日修正為：「法院未於訴訟費用之裁判確定
    其費用額者，第一審受訴法院於該裁判有執行力後，應依聲
    請以裁定確定之。」並於立法理由中敘明：「按本法於57年
    修正時，慮及法院未於訴訟費用之裁判中確定訴訟費用額，
    而負擔訴訟費用者，又係受救助之一造時，勢必因無人依本
    條之規定聲請法院確定訴訟費用額而陷於不能執行之狀態，
    為補救舊法之缺漏，故增加法院『得依職權裁定確定之』之
    規定。惟因條文文字欠明，易滋疑義，且關於經准予訴訟救
    助暫免繳納之費用如何徵收，已修正第114條第1項規定，本
    條第1項『並得依職權』之規定，即無重複規定之必要，爰
    予以刪除（後略）。」顯見民事訴訟法第91條第1項及第114
    條第1項係配套修正之規定。
  3.故民事訴訟法第91條既然係立法者針對聲請確定訴訟費用額
    之程序所為之規定，且於一併修正民事訴訟法第114條時並
    未設有準用之規定，顯見立法者已有意排除適用【註4】，
    則能否無視上開立法意旨，逕行將民事訴訟法第91條第3項
    之規定類推適用於第114條第1項之程序，實非無疑。準此，
    本件程序費用不另加計按法定利率計算之利息，附此敘明。
       
中　　華　　民　　國　　110 　年　　3 　　月　　31　　日
                  家事法庭  法　官　簡大倫
以上正本證明與原本無異。
如不服本裁定應於送達後10日內向本院提出抗告狀。
中　　華　　民　　國　　110 　年　　3 　　月　　31　　日
                            書記官  江佳蓉

【註1】
至於法律扶助法第63條規定：「經分會准許法律扶助之無資力者
，其於訴訟或非訟程序中，向法院聲請訴訟救助時，除顯無理由
者外，應准予訴訟救助，不受民事訴訟法第108條規定之限制。
」未見「非訟救助」一語，應係立法疏漏。
【註2】
至於或有見解認為因法院就拋棄繼承事件僅須形式上審查是否符
合非訟程序上要件，並未於實體上逐一認定各繼承人拋棄繼承之
效力，且對於合於程序要件之拋棄繼承僅做備查之通知，並無實
體認定之效力，關於其費用之徵收，應不論聲明人之人數，而僅
以聲明之「件數」—即書狀之數目—計算應徵收之費用即可（參
臺灣高等法院暨所屬法院107年法律座談會民事類提案第35號審
查意見）。惟：
一、非訟事件亦係以「程序標的」做為價額核定及費用徵收之計
    算基礎：
(一)因財產權關係為聲請者，按其標的之金額或價額，以新臺幣
    依下列標準徵收費用：未滿十萬元者，五百元。十萬元
    以上未滿一百萬元者，一千元。一百萬元以上未滿一千萬
    元者，二千元。一千萬元以上未滿五千萬元者，三千元。
    五千萬元以上未滿一億元者，四千元。一億元以上者，
    五千元。因非財產權關係為聲請者，徵收費用新臺幣一千元
    ，非訟事件法第13條及第14條第1項分別定有明文。又關於
    非訟事件標的金額或價額之計算及費用之徵收，本法未規定
    者，準用民事訴訟費用有關之規定，非訟事件法第19條定有
    明文。而上開規定，依家事事件法第97條之規定，亦準用於
    家事非訟事件。 
(二)綜觀上開非訟事件法之規定，顯見非訟事件與訴訟事件相同
    ，均係以程序標的及訴訟標的—亦即聲請人與原告在程序上
    欲請求法院審判之對象—做為價額核定與費用徵收之計算基
    礎。
(三)從而，家事事件法第127條第1項第3款所規定之拋棄繼承事
    件，既係法院為處理民法第1174條第1項所規定：「繼承人
    得拋棄其繼承權。」之事件，亦即所謂拋棄繼承，係指依法
    有繼承權之人向法院否認自己開始繼承效力（不欲為繼承主
    體）之意思表示（參最高法院65年度台上字第1563號判例意
    旨），則其程序標的（即法院審判之對象）自應為各該欲拋
    棄繼承權之意思表示。
(四)準此，上開見解不論聲明人之人數，而僅以聲明之件數—即
    聲請狀之數目—計算拋棄繼承事件應徵收之費用，不僅顯然
    悖離非訟事件法之規定，且法院對於拋棄繼承之意思表示除
    應就是否合於非訟程序上之要件為審查外，亦須一併就拋棄
    繼承是否合於實體法上之要件（如是否未逾法定期間、受輔
    助宣告之是否經輔助人之同意、父母同意或代理未成年女拋
    棄繼承是否合於子女最佳利益、甚至具狀後主張係遭詐欺脅
    迫而撤銷拋棄繼承之意思表示等），絕非上開見解所稱法院
    僅須形式上審查是否符合非訟程序上要件即可，更遑論為上
    開見解立論基礎之「形式審查說」，早為審判實務所不採（
    參司法院75年10月22日〈75〉廳民一字第1633號函），且上
    開見解以法院對於合法之拋棄繼承僅作備查通知一事做為其
    立論基礎，更明顯忽略法院對於不合法之拋棄繼承應為駁回
    之裁定（參法院家事事件法第132條第3項之規定），以致於
    無法解決駁回部分拋棄繼承之裁定，應如何依家事事件法第
    97條準用非訟事件法第24條第1項之規定確定程序費用額及
    其負擔之諭知（詳如後述）。
(五)至於不論聲明人之人數，而僅以聲明之「件數」計算應徵收
    之費用，更是無視聲明人數多寡在拋棄繼承審查實務上之影
    響，以致於將一人與多數人之拋棄繼承審查等同視之。
二、僅以聲明之「件數」計算應徵收之費用將衍生下列問題：
(一)如依上開見解之立論基礎，將造成縱然無任何關連性之拋棄
    繼承案件，亦得以聲明之「件數」—即書狀之數目—計算應
    徵收之費用。換言之，以一狀聲明對不同之被繼承人拋棄繼
    承，以上開見解之立論基礎而言，因法院均僅僅須形式上審
    查是否符合非訟程序上要件，且對於合於程序要件之拋棄繼
    承僅做備查之通知，不因是否拋棄同一被繼承人之繼承權而
    有不同，此時是否亦僅徵收費用1,000元？如認應按被繼承
    人之不同而分別徵收，其規範基礎及立論依據又何在？
(二)不合理之差別待遇：
  1.對於同一被繼承人，法院同時或尚未就前聲明拋棄繼承為准
    予備查或駁回前，收受複數拋棄繼承之書狀時，若依上開見
    解之結論，即應按書狀之數目另徵收費用。然而，此時與複
    數繼承人同時具狀聲明之情形有何不同？得為差別待遇之正
    當依據為何？此時如仍以聲明之「件數」計算應徵收之費用
    ，是否根本是懲罰不團結、感情不睦或不知悉上開見解以致
    於無法共同具狀之各順位繼承人？
  2.若認法院在准予備查或駁回前聲明拋棄繼承仍可共計為「一
    件」，則在法院就前案聲明為處置後（不論是准予備查或裁
    定駁回）之聲明應另外徵收費用及其差別待遇之正當依據為
    何？換言之，得否「按件計費」將完全取決於法院何時為處
    置之不確定事實，而此種計算方式並無法在民事訴訟法及非
    訟事件法中尋得立論依據。
(三)駁回部分拋棄繼承之裁定無法確定程序費用額及其負擔之諭
    知，亦無法計算部分聲明人抗告應徵收之費用：
  1.依法應由關係人負擔費用者，法院裁定命關係人負擔時，應
    一併確定其數額。前項情形，法院於裁定前，得命關係人提
    出費用計算書及釋明費用額之證書，非訟事件法第24條第1
    、2項定有明文。又對於非訟事件之裁定提起抗告者，徵收
    費用新臺幣一千元；再抗告者亦同，同法第17條另定有明文
    。而上開規定，依家事事件法第97條之規定，亦準用於家事
    非訟事件。
  2.故在複數繼承人共同具狀拋棄繼承時，依上開見解僅需徵收
    費用1,000元，此時如法院經審查後認為部分拋棄繼承不合
    法，此時應如何確定程序費用額？應全數由被駁回之聲明人
    負擔抑或按應繼分比例計算？若按應繼分比例計算，其依據
    為何？若根本無法計算應繼分（如以另有先順位之繼承人而
    駁回後順位繼承人之拋棄繼承），又該如何確定？又遭法院
    駁回之部分繼承人如有意提起抗告，應如何徵收抗告費用？
    若分別提起抗告，抗告費之徵收有無不同？
  3.換言之，上開見解僅著眼於法院處置前之費用徵收程序，忽
    略應一併將裁定駁回後之確定程序費用額及其負擔與後續抗
    告費用之徵收等程序為整體觀察，以致於衍生上開難解（甚
    至無解）之問題。
三、綜上所述，上開見解不僅於法無據，做為其立論基礎之「形
    式審查說」亦為審判實務所不採，更可能衍生上開諸多難題
    ，自為本院所不採。故在最高法院尚未統一法律見解前，本
    院基於對現行非訟事件法規定之解釋，認仍應以程序標的—
    即拋棄繼承之意思表示—做為價額核定及費用徵收之計算基
    礎。而本件既有複數聲明人為拋棄繼承之意思表示，自應按
    其人數分別徵收費用，並據以做為後續確定程序費用額及其
    負擔與抗告費用徵收之基礎。
【註3】
參臺灣高等法院暨所屬法院94年法律座談會民事類提案第34號問
題二甲說、審查意見及研討結果。 
【註4】
針對民事訴訟法第436條之19第1項關於小額訴訟事件確定訴訟費
用額之裁判，相同結論參臺灣高等法院暨所屬法院94年法律座談
會民事類提案第44號乙說、審查意見及研討結果。 
附表：
項目 金額（新臺幣） 負擔方式 聲明費 3,000元 由被繼承人丙○○之遺產負擔